臺灣臺北地方法院民事判決　九十一年度重訴字第四八一號
　　原　　　　告　中國農民銀行股份有限公司
　　法 定 代理人　辛○○
　　訴 訟 代理人　丁○○
　　兼法定代理人　壬○○
　　被　　　　告　丙○○
　　　　　　　　　庚○○○
　　　　　　　　　甲○○
　　　　　　　　　己○○
　　　　　　　　　戊○○
右當事人間請求清償借款事件，本院判決如左：
    主      文
被告應連帶給付原告新台幣仟萬元，及自民國八十八年九月三十日起至清償日止，
按年息百分之九點一五計算之利息；並在六個月內給付者，按上開利率百分之十，超
過六個月者，按上開利率百分之二十加付違約金。
訴訟費用由被告連帶負擔。
    事      實
甲、原告方面：
一、聲明：如主文第一項所示。
二、陳述：
（一）被告福億建設事業股份有限公司（下稱福億公司）於民國八十八年六月二十三
      日，以被告壬○○、丙○○、乙○○、庚○○○、甲○○、癸○○、己○○、
      戊○○、李德和為連帶保證人，與原告簽訂借據，向原告借用新台幣（下同）
      壹億貳仟萬元，約定利息按原告基本放款利率加碼年息百分之一點二五計算，
      並約定逾期清償在六個月以內者，按上開利率百分之十，超過六個月者，按上
      開利率百分之二十計付違約金，且分期攤還利息，若一期未繳，經原告催告後
      仍未繳納，視為全部到期。詎被告福億公司自八十八年九月三十日起，即未依
      約清償利息，經原告催告後仍未繳納，依前述約定，債權視為全部到期，被告
      福億公司尚欠原告壹億貳仟萬元，及均自八十八年九月三十日起算之利息、違
      約金。爰分別依消費借貸和連帶保證之法律關係，先為一部之請求，請求被告
      福億公司、壬○○、丙○○、乙○○、庚○○○、甲○○、癸○○、己○○、
      戊○○、李德和連帶給付如主文第一項所示之本金、利息、違約金。
（二）對被告抗辯所為之陳述：本件借款被告福億公司係於八十四年七月三十一日，
      以其餘被告為連帶保證人，向原告借款壹億貳仟萬元，並提供相關不動產為抵
      押物，設定抵押權在案。嗣借款到期後，被告福億公司未依約清償，被告福億
      公司即連同其餘被告，分別於八十五年十月七日、八十六年十一月三日、八十
      七年十二月二日、八十八年六月二十三日，向原告要求展期四次。至本件借款
      所提供之抵押物，現正由本院八十九年度執字第二一一三四號拍賣抵押物強制
      執行事件，執行拍賣中，以致本件原告僅有上開借款之一部分，即仟萬元部
      分，先予以求償。而原告於本院八十九年度執字第二一一三四號拍賣抵押物強
      制執行事件中，所求償之金額，除本件借款之全部金額壹億貳仟萬元外，尚有
      一筆押租金債權，為貳億伍仟萬元。惟該抵押物經鑑價後，僅有億柒仟多萬
      元之價值，是本件原告係先請求被告等給付仟萬元，以取得執行名義確保債
      權。另被告己○○、戊○○抗辯稱本件借款約定之利息、違約金過高，而原告
      請求之利息、違約金，係以借據之約定為準；利息部分，依原告基本放款利率
      加碼年息百分之一點二五計算；違約金部分，約定逾期清償在六個月以內者，
      按上開利率百分之十，超過六個月者，按上開利率百分之二十計付；均無過高
      之情形。
三、證據：提出本院八十九年度執字第二一一三四號拍賣抵押物強制執行事件第二次
    拍賣公告、清償明細各一份、借據五份、約定書十份為證。
乙、被告方面：
一、被告福億公司、壬○○部分：
    被告福億公司、壬○○未於最後言詞辯論期日到場，惟據被告福億公司、壬○○
    之前到庭所為聲明、陳述如下：
（一）聲明：駁回原告之訴。
（二）陳述：原告提出之借據、約定書，確實係被告福億公司、壬○○所簽訂，被告
      福億公司、壬○○對本件借款，並不爭執。
二、被告己○○、戊○○部分：
（一）聲明：駁回原告之訴。
（二）陳述：原告提出之借據、約定書，雖係被告己○○、戊○○所簽訂；惟被告己○○、戊○○係於八十八年六月二十三日，簽訂本件借據；但被告己○○、戊○○確係於八十四年七月十五日，簽訂上開約定書；是被告己○○、戊○○所
      簽訂之約定書，與本件借據，應無關聯。又本件借款係設定有抵押權為擔保，
      依大理院六年上字第四○三號判例、最高法院四十九年台上字第一九一七號判
      例，以及民法第七百三十九條之一規定，原告應先就擔保物權僅先求償。至被
      告己○○、戊○○與原告簽訂之約定書，約定被告己○○、戊○○對於以後貸
      款仍要負責，依民法第二百四十七條之一、消費者保護法第十二條之規定，該
      約定應屬無效。且該約定書、借據均未給予被告己○○、戊○○合理之審閱期
      間，依消費者保護法施行細則第十一條第一、二項之規定，該約定書、借據之
      約定，均屬無效。另本件借款之約定利息、違約金，係採機動計息，顯有過高
      之情形，依民法第二百五十三條之規定，應予酌減。再依銀行法第十二條之一
      規定，銀行辦理放款業務，已取得足額擔保時，不得以任何理由要求借款人提
      供連帶保證人。本件借款係有抵押物為擔保，依前述銀行法第十二條之一規定
      ，被告己○○、戊○○擔任被告福億公司本件借款之連帶保證人，應屬無效。
（三）證據：提出申請書、約定書各一份為證。
三、被告丙○○、乙○○、庚○○○、甲○○、癸○○、李德和部分：
    被告丙○○、乙○○、庚○○○、甲○○、癸○○、李德和，均未於言詞辯論期
    日到場，亦未提出書狀作何聲明或陳述。
丙、本院依職權查詢法務部戶役政資訊連結作業，調閱被告丙○○、甲○○之最新戶
    籍謄本；以及調閱被告福億公司之公司登記資料。
    理      由
甲、程序上之事由：
一、本件依兩造簽訂之十份約定書第十二條均約定，合意以原告總行所在地之法院為
    第一審管轄法院，而原告總行設於台北市○○○路○段八五號，為本院轄區，則
    本院自有管轄權，核先敘明。
二、被告福億公司、壬○○未於最後言詞辯論期日到場，被告丙○○、乙○○、庚○○○、甲○○、癸○○、李德和未於言詞辯論期日到場，核均無民事訴訟法第三
    百八十六條各款所列情形，爰依原告之聲請，由其一造辯論而為判決。
乙、得心證之理由：
一、原告主張：被告福億公司於八十八年六月二十三日，以被告壬○○、丙○○、乙○○、庚○○○、甲○○、癸○○、己○○、戊○○、李德和為連帶保證人，與
    原告簽訂借據、約定書，向原告借用壹億貳仟萬元，約定利息按原告基本放款利
    率加碼年息百分之一點二五計算，並約定逾期清償在六個月以內者，按上開利率
    百分之十，超過六個月者，按上開利率百分之二十計付違約金，且分期攤還利息
    ，若一期未繳，經原告催告後仍未繳納，視為全部到期。詎被告福億公司自八十
    八年九月三十日起，即未依約清償利息，經原告催告後仍未繳納，依前述約定，
    債權視為全部到期，被告福億公司尚欠原告壹億貳仟萬元，及均自八十八年九月
    三十日起算之利息、違約金。爰分別依消費借貸和連帶保證之法律關係，先為一
    部之請求，請求被告福億公司、壬○○、丙○○、乙○○、庚○○○、甲○○、
    癸○○、己○○、戊○○、李德和連帶給付如主文第一項所示之本金、利息、違
    約金等語。
二、被告福億公司、壬○○則以：原告提出之借據、約定書，確實係被告福億公司、
    壬○○所簽訂，被告福億公司、壬○○對本件借款，並不爭執。被告己○○、戊○○則以：原告提出之借據、約定書，雖係被告己○○、戊○○所簽訂；惟被告
    己○○、戊○○係於八十八年六月二十三日，簽訂本件借據；但被告己○○、戊○○確係於八十四年七月十五日，簽訂上開約定書；是被告己○○、戊○○所簽
    訂之約定書，與本件借據，應無關聯。又本件借款係設定有抵押權為擔保，依大
    理院六年上字第四○三號判例、最高法院四十九年台上字第一九一七號判例，以
    及民法第七百三十九條之一規定，原告應先就擔保物權僅先求償。至被告己○○
    、戊○○與原告簽訂之約定書，約定被告己○○、戊○○對於以後貸款仍要負責
    ，依民法第二百四十七條之一、消費者保護法第十二條之規定，該約定應屬無效
    。且該約定書、借據均未給予被告己○○、戊○○合理之審閱期間，依消費者保
    護法施行細則第十一條第一、二項之規定，該約定書、借據之約定，均屬無效。
    另本件借款之約定利息、違約金，係採機動計息，顯有過高之情形，依民法第二
    百五十三條之規定，應予酌減。再依銀行法第十二條之一規定，銀行辦理放款業
    務，已取得足額擔保時，不得以任何理由要求借款人提供連帶保證人。本件借款
    係有抵押物為擔保，依前述銀行法第十二條之一規定，被告己○○、戊○○擔任
    被告福億公司本件借款之連帶保證人，應屬無效云云，資為抗辯。被告丙○○、
    乙○○、庚○○○、甲○○、癸○○、李德和則均未於言詞辯論期日到場，亦未
    提出書狀作何聲明或陳述。
三、兩造不爭執之事實：
（一）原告主張被告福億公司於八十八年六月二十三日，以被告壬○○、丙○○、乙○○、庚○○○、甲○○、癸○○、己○○、戊○○、李德和為連帶保證人，
      與原告簽訂借據，向原告借用壹億貳仟萬元，約定利息按原告基本放款利率加
      碼年息百分之一點二五計算，並約定逾期清償在六個月以內者，按上開利率百
      分之十，超過六個月者，按上開利率百分之二十計付違約金，且分期攤還利息
      ，若一期未繳，經原告催告後仍未繳納，視為全部到期之事實，業據其提出借
      據一份、約定書十份為證，亦為被告福億公司、壬○○、己○○、戊○○所自
      認，則原告此部分主張之事實，自堪信為真實。
（二）原告復主張被告福億公司自八十八年九月三十日起，即未依約清償利息，經原
      告催告後仍未繳納，依前述約定，債權視為全部到期，被告福億公司尚欠原告
      壹億貳仟萬元，及均自八十八年九月三十日起算之利息、違約金之事實，復據
      其提出本院八十九年度執字第二一一三四號拍賣抵押物強制執行事件第二次拍
      賣公告、清償明細各一份為證，復為被告福億公司、壬○○、己○○、戊○○
      所不爭執，亦堪信為真實。
四、兩造爭執之爭點：
    至原告另主張被告己○○、戊○○為被告福億公司向原告借款之連帶保證人，應
    依連帶保證之法律關係，與被告福億公司負擔連帶給付責任之部分；則被告己○○、戊○○否認之，並以前揭情詞抗辯之。是本件兩造之爭點，即在於：被告己○○、戊○○是否應負擔連帶保證人之責任？
（一）經查，依民法第七百五十五條規定：「就定有期限之債務為保證者，如債權人
      允許主債務人延期清償時，保證人除對於其延期已為同意外，不負保證責任。
      」本件被告福億公司、壬○○、丙○○、癸○○、甲○○、乙○○、李德和均
      於八十四年七月六日，被告庚○○○於同年月七日，己○○、戊○○於同年月
      十五日，先後與原告簽訂約定書。嗣被告福億公司於八十四年七月三十一日，
      以被告壬○○、丙○○、乙○○、庚○○○、甲○○、癸○○、己○○、戊○○、李德和為連帶保證人，與原告簽訂借據，向原告借款壹億貳仟萬元，約定
      清償期為八十五年七月三十一日。嗣被告福億公司另分別於八十五年十月七日
      、八十六年十一月三日、八十七年十二月二日、八十八年六月二十三日，均攜
      同被告壬○○、丙○○、乙○○、庚○○○、甲○○、癸○○、己○○、戊○○、李德和為連帶保證人，與原告另行簽訂借據四份，分別約定將本件借款展
      延至八十六年七月三十一日、八十七年七月三十一日、八十八年一月三十一日
      、八十九年一月三十一日，此有約定書十份、借據五份在卷足憑。則依前述民
      法第七百五十五條之規定，被告壬○○、丙○○、乙○○、庚○○○、甲○○
      、癸○○、己○○、戊○○、李德和，對於本件定有清償期限之借款，於原告
      同意被告福億公司延期清償，均予以同意，並均繼續擔任本件借款之連帶保證
      人，自應負擔連帶保證人之責任。另依上開五份借據第五條均約定：「借款人
      、連帶保證人及擔保品提供人均願切實遵守另向貴行簽訂之約定書所列各條款
      ，並將該約定書視為本件借據之一部。」是依此約定，本件被告己○○、戊○○於八十四年七月十五日，與原告簽訂之約定書，自為上開借據約定之一部分
      。則被告己○○、戊○○抗辯稱，被告己○○、戊○○前於八十四年七月十五
      日，與原告簽訂之約定書，再於八十八年六月二十三日，與原告簽訂本件借據
      後，上開約定書已不再適用，自屬無據。
（二）次查，依最高法院六十九年台上字第一九二四號判例表示：「連帶保證人，應
      與主債務人負同一清償責任，而債權人對於主債務人就實行擔保物權受清償，
      或起訴請求保證人清償，既得擇一行使，則對於與主債務人負同一責任之連帶
      保證人，自亦得擇一請求。」本件被告己○○、戊○○就被告福億公司向原告
      借貸之借款，係負擔連帶保證責任，此有上開借據在卷，則被告己○○、戊○○抗辯稱本件借款另設有不動產抵押權，原告就抵押物實施抵押權，尚未拍賣
      終結前，不得對連帶保證人求償云云，揆諸前揭最高法院六十九年台上字第一
      九二四號判例說明，被告己○○、戊○○此部分之抗辯，即非可採。另依銀行
      法第十二條之一規定：「銀行辦理自用住宅放款及消費性放款，已取得前條所
      定之足額擔保時，不得以任何理由要求借款人提供連帶保證人。銀行辦理授信
      徵取保證人時，除前項規定外，應以一定金額為限。未來求償時，應先就借款
      人進行求償，其求償不足部分得就連帶保證人平均求償之。但為取得執行名義
      或保全程序者，不在此限。」惟銀行法第十二條之一規定，係於八十九年十一
      月一日，始經總統公布，本件被告己○○、戊○○係於八十八年六月二十三日
      ，與原告簽訂本件借據，依法律不溯及既往之原則，本件借據自無前述銀行法
      第十二條之一規定之適用，被告己○○、戊○○執此抗辯，亦無足採。
（三）再查，另依民法第二百四十七條之一、消費者保護法第十二條分別規定：「依
      照當事人一方預定用於同類契約之條款而訂定之契約，為左列各款之約定，按
      其情形顯失公平者，該部分約定無效：一、免除或減輕預定契約條款之當事人
      之責任者。二、加重他方當事人之責任者。三、使他方當事人拋棄權利或限制
      其行使權利者。四、其他於他方當事人有重大不利益者。」、「定型化契約中
      之條款違反誠信原則，對消費者顯失公平者，無效。定型化契約中之條款有下
      列情形之一者，推定其顯失公平：一、違反平等互惠原則者。二、條款與其所
      排除不予適用之任意規定之立法意旨顯相矛盾者。三、契約之主要權利或義務
      ，因受條款之限制，致契約之目的難以達成者。」本件依兩造簽訂之十份約定
      書第二條均約定：「本約定書所稱之一切債務，係指立約人過去、現在及將來
      對貴行所負之借款、票據、透支、墊款、保證及其他相關債務，並包括其利息
      、遲延利息、違約金、損害賠償及其他相關費用。」是依此約定，原告自得就
      借款人、連帶保證人之相關債務、信用、償債能力等徵信情形，以作為決定放
      款與否之參考。是審視此約定書第二條之約定，與前述民法第二百四十七條之
      一、消費者保護法第十二條之規定，尚無違誤之處。是被告己○○、戊○○抗
      辯稱約定書第二條之約定，有無效之情事，自不可採。再依消費者保護法施行
      細則第十一條第一項、第二項規定：「企業經營者與消費者訂立定型化契約前
      ，應有三十日以內之合理期間，供消費者審閱全部條款內容。違反前項規定者
      ，該條款不構成契約之內容。但消費者得主張該條款仍構成契約之內容。」然
      消費者保護法施行細則第十一條第一項、第二項之規定，目的乃在給予定型化
      契約之簽訂者、消費者，充分了解契約內容之機會，避免消費者於匆忙間，不
      及了解依契約所得主張之權利及應負擔之義務，致訂立顯失公平之契約，而受
      有損害。故只要消費者於簽約前，已充分了解契約之權利義務關係，或有可認
      為消費者能認識契約權利義務關係之合理審閱期間，即不得引用上開消費者保
      護法施行細則第十一條第一項、第二項之規定，而為抗辯。本件被告己○○、
      戊○○於八十四年七月十五日，與原告簽訂約定書時，被告己○○自承曾審閱
      約定書之全文；且被告己○○、戊○○並與原告商討約定書之內容後，於約定
      書最後約定有「加註條款」，此為其餘被告所簽訂約定書所無之約定，此有該
      約定書十份在卷可證，可知被告己○○、戊○○對於約定書之內容，知之甚詳
      。另被告己○○、戊○○於八十八年六月二十三日，與原告簽訂本件借據，係
      就原擔任連帶保證人之借款債務，予以展延，該借款之金額，均無變動，此亦
      有該借據在卷。是被告己○○、戊○○就本件借據之約定內容，自亦有相當瞭
      解。則被告己○○、戊○○抗辯稱原告就上開約定書、借據之內容，未給予被
      告己○○、戊○○，合理審閱期間，亦無足採。
五、按「期間：八十八年一月三十一日起至八十九年一月三十一日止。」、「利息：
    按貴行（指原告）牌告基本放款利率加百分之一點二五機動計息，每個月付息一
    次。」、「有本約定書第六條喪失利益情事，貴行除按原放款利率計收遲延利息
    外，貴行得加收違約金。該違約金不論所遲延者為本金或利息，在六個月內部分
    ，按上開遲延利息百分之十計收，超過六個月部分，按上開遲延利息百分之二十
    計收。」、「立約人如有任何一宗債務不依約付息時，經貴行通知後仍未繳納，
    債務視為全部到期。」兩造簽定之借據第二條、第三條、約定書第五條、第六條
    第二項第一款分別約定有明文。是依首揭借據第二條、第三條之約定，被告福億
    公司應於每月最後一日，按期繳納分期款。而被告福億公司就前述借款，自八十
    八年九月三十日起，未依約清償，經原告催告後仍未清償，則依前述約定書第六
    條第二項第一款之約定，該借款視為全部到期，被告福億公司並應依前述借據第
    三條、約定書第五條之約定，負擔給付遲延利息、違約金之責任。次按，「數人
    負同一債務，明示對於債權人各負全部給付之責任者，為連帶債務。」、「連帶
    債務之債權人，得對於債務人中之一人或數人或其全體，同時或先後請求全部或
    一部之給付；連帶債務未全部履行前，全體債務人仍負連帶責任。」民法第二百
    七十二條第一項、第二百七十三條亦分別定有明文。再按，「保證債務之所謂連
    帶，係指保證人與主債務人負同一債務，對於債權人各負全部給付之責任者而言
    ，此就民法第二百七十二條第一項規定連帶債務文義參照觀之甚明。」最高法院
    四十五年度台上字第一四二六號判例，亦著有明文。本件被告壬○○、丙○○、
    乙○○、庚○○○、甲○○、癸○○、己○○、戊○○、李德和擔任被告福億公
    司之連帶保證人，如前所述，則依前述民法第二百七十二條第一項、第二百七十
    三條之規定，最高法院四十五年度台上字第一四二六號判例之意旨，被告壬○○
    、丙○○、乙○○、庚○○○、甲○○、癸○○、己○○、戊○○、李德和自應
    就被告福億公司向原告借貸之借款，與被告福億公司負擔連帶給付責任。末按，
    「約定利率，超過週年百分之二十者，債權人對於超過部分之利息，無請求權。
    」、「約定之違約金額過高者，法院得減至相當之數額。」民法第二百零七條、
    第二百二十五條復分別規定有明文。本件借款依前述借據第三條、約定書第五條
    所約定之遲延利息、違約金，分別係按原告基本放款利率加碼年息百分之一點二
    五計算，以及逾期清償在六個月以內者，按上開利率百分之十，超過六個月者，
    按上開利率百分之二十計付違約金；亦即遲延利息為年息百分之九點一五，逾期
    清償在六個月以內，按年息百分之零點九一五計付之違約金；超過六個月者，按
    年息百分之一點八三計付之違約金。是本件借款約定之遲延利息，並未超過前述
    民法第二百零七條所規定之年息百分之二十；約定之違約金，亦無過高之情形。
    則被告己○○、戊○○抗辯稱本件借款之利息、違約金，應依民法第二百五十三
    條之規定，予以酌減，自屬無據。從而，原告依消費借貸和連帶保證之法律關係
    ，請求被告福億公司、壬○○、丙○○、乙○○、庚○○○、甲○○、癸○○、
    己○○、戊○○、李德和，連帶給付如主文第一項所示之本金、利息、違約金，
    為有理由，應予准許。
六、據上論結，原告之訴為有理由，依民事訴訟法第三百八十五條第一項前段、第八
    十五條第二項，判決如主文。
中　　　華　　　民　　　國　　九十一　　年　　　五　　　月　　二十三　　日
   　　　　　　　　　　          民事第六庭法　　　官  姜悌文
右為正本係照原本作成
如對本判決上訴，須於判決送達後廿日內向本院提出上訴狀，並依上訴利益繳納百分
之一點五之上訴費，若未繳納，逕依民事訴訟法施行法第九條之規定，顯然明知上訴
要件有欠缺，駁回上訴。
中　　　華　　　民　　　國　　九十一　　年　　　五　　　月　　二十三　　日
　　　　　　　　　　　　　　　　　　　　　　法院書記官　陳鳳瀴
